【裁判字號】    95,易,77
【裁判日期】    950316
【裁判案由】    妨害自由
【裁判全文】
臺灣士林地方法院刑事判決                95年度易字第77號
公  訴  人  臺灣士林地方法院檢察署檢察官
被      告  乙○○
選任辯護人  蔡樹基  律師
上列被告因妨害自由案件，經檢察官提起公訴（94年度偵字第57
08號），本院判決如下：
    主  文
乙○○無罪。
    理  由
一、公訴意旨略以：被告乙○○不滿告訴人甲○○積欠其新台幣
    （下同）880,000 元之債務遲遲不還，於知悉告訴人甲○○
    將在民國94年2 月22日到台灣士林地方法院後，遂於當日夥
    同不知情之丁○○、戊○○等5 人到於法院門口等候告訴人
    甲○○，於同日17時許，告訴人甲○○前往法院對面台北市
    ○○路200 巷23號前之己○○（起訴書誤載為鍾耀盛）律師
    事務所時，被告乙○○立即趨前向甲○○催討債務，甲○○
    見人多勢眾心生畏懼，躲到己○○律師辦公室的沙發角落附
    近，被告乙○○一夥人則滯留在己○○律師事務所客廳內，
    不願離去，被告乙○○以「只要被我找到你女兒，你就有辦
    法還錢」等足生危害於甲○○及其家人生命、身體、自由之
    事項恐嚇甲○○，致甲○○心生畏懼，不敢走出己○○律師
    之辦公室，被告乙○○一行人亦堅持留在律師事務所不願離
    去，甲○○遂打電話報警，遲至同年月23日凌晨1 時50分許
    ，被告乙○○到台北市政府警察局士林分局天母派出所製作
    筆錄，律師事務所方得拉下鐵門休息，而甲○○亦於同日凌
    晨3 時許製作完警詢筆錄方能離開，妨害甲○○行使人身行
    動自由之權利。因認被告乙○○涉犯刑法第304 條強制罪及
    第305 條恐嚇危害安全罪嫌等語。
二、按犯罪事實應依證據認定之，無證據不得認定其犯罪事實，
    刑事訴訟法第154 條第2 項定有明文。又認定不利於被告之
    事實，須依積極證據，苟積極證據不足為不利於被告事實之
    認定時，即應為有利於被告之認定，更不必有何有利之證據
    ；且刑事訴訟法上所謂認定犯罪事實之積極證據，係指適合
    於被告犯罪事實之認定之積極證據而言，雖不以直接證據為
    限，間接證據亦包括在內，然而無論直接或間接證據，其為
    訴訟上之證明，須於通常一般之人均不致有所懷疑，而得確
    信其為真實之程度者，始得據為有罪之認定，倘其證明尚未
    達到此一程度，而有合理之懷疑存在時，自不能以推測或擬
    制之方法，以為有罪裁判之基礎，最高法院29年度上字第31
    05號、30年度上字第816 號、40年度台上字第86號、76年度
    台上字第4986號判例可資參照。
三、訊之被告乙○○堅決否認有上開公訴人所指之強制及恐嚇犯
    行，辯稱：「當天我與戊○○、丁○○在高島屋逛街，之後
    碰見甲○○，看到甲○○走到法院，我們就在法院門口前等
    候她，後來她與3 男1 女一起從法院出來，走進己○○律師
    事務所，我們跟進去，當時我有向鐘律師講借其辦公室商談
    債務問題，鐘律師稱要我們好好談，我問甲○○債務如何清
    償，但甲○○講不出所以然來，所以就一直在辦公室耗到很
    晚，該處辦公室是開放空間，我們在客廳沙發前談，我坐在
    沙發上，甲○○的朋友在旁，我的朋友就到辦公室門外等候
    ，到晚上七點多，因甲○○報警，所以員警就來現場，員警
    到後就問明是私人債務糾紛，所以員警到達後不到5 分鐘就
    離開了，一直到凌晨1 點多，員警又來現場，員警就請甲○○坐上警車離開，我當時認為是甲○○報警，所以就跟隨到
    派出所門口外，後來員警請我進派出所內，進去派出所後員
    警就告訴我，稱甲○○要告我恐嚇她。之前在己○○律師事
    務所時，是甲○○自己稱，如果有辦法連絡到她女兒就有辦
    法還錢，但一直連絡不到她女兒，我當時只是說請她趕快找
    到她女兒以便還我錢。」等語。經查：
  (一)公訴人認被告乙○○以「只要被我找到你女兒，你就有辦法
    還錢」等足生危害於甲○○及其家人生命、身體、自由之事
    項恐嚇甲○○，致甲○○心生畏懼，不敢走出鍾耀盛律師之
    辦公室等情，無非以告訴人甲○○於警詢中之指訴為據，然
    查，證人即陪同告訴人甲○○前往己○○律師事務所之友人
    丙○○於本院審理中結證稱：在律師事務所時，伊記得當時
    甲○○有打電話給她朋友請她朋友幫忙，但她朋友均稱沒有
    辦法，伊向甲○○稱可以打電話給妳女兒，甲○○稱「如果
    我找得到我女兒，我就有辦法處理這筆債務。」，被告就請
    甲○○打電話給她女兒，並問甲○○她女兒住在何處，他可
    以帶甲○○去找她女兒等語（參見本院卷第61頁），核之證
    人即告訴人甲○○於本院審理結證稱：「被告當時只有講『
    帶我去找我女兒還這筆錢』，因我女兒不知道我玩百家樂這
    種賭博，且我女兒已結婚，我是怕她如知道我賭博就不會理
    我了。」等語（參見本院卷第48頁），及被告於偵查中供承
    ：伊有向甲○○說要帶她去找她女兒幫她還錢等語（參見偵
    查卷第42頁）。足認被告於商討債務過程中，確有向告訴人
    甲○○聲稱：「帶妳去找妳女兒還錢」，惟被告說此句話之
    前題是告訴人甲○○先聲稱：「如果我找得到我女兒，我就
    有辦法處理這筆債務。」，被告始接續該話題而表示上開話
    語，其意為回應告訴人之說法而願意帶同告訴人前往其女兒
    處尋求債務之清償，應無危害於甲○○及其家人生命、身體
    、自由之恐嚇犯罪故意，亦無恐嚇之意思表示，況告訴人甲○○所謂之「心生畏懼」，亦僅指甲○○怕其女兒如知道其
    賭博就不會理甲○○，並非有何生命、身體、自由受危害之
    畏懼，是此部分被告所辯堪予採信，而公訴人認被告於此部
    分涉有刑法第305 條恐嚇之犯行，應有誤會，本院自難認定
    。
  (二)又公訴人據告訴人甲○○及證人己○○之指證，認被告乙○○夥同不知情之丁○○、戊○○等5 人向甲○○催討債務，
    甲○○見人多勢眾心生畏懼，躲到己○○律師辦公室的沙發
    角落附近，被告乙○○一夥人則滯留在己○○律師事務所客
    廳內，不願離去，因認被告恐嚇債務人之意味濃厚云云。然
    查，被告乙○○及證人丁○○、戊○○迭於警詢、偵查及本
    院審理中均供證僅其3 人前往己○○律師事務所，由被告與
    甲○○談論債務之事，其他2 人則在事務所門口聊天及看電
    視，並無其他人同行，告訴人及證人己○○亦未指證上開3
    人以外之人究為何人？是否與被告有關係？且證人己○○甚
    且不認識告訴人之友人丙○○、吳啟鴻（參見本院卷第56頁
    ），顯有誤指為被告帶同之人，自難遽為認定該3 人以外之
    人均為夥同被告催討債務之人。而己○○律師係告訴人甲○○委任處理其他債務之律師，被告前往該事務所後即先交付
    2,000 元紅包予己○○作為借用該處所商討債務之用，該事
    務所尚有鐘律師之妻子陳淑貞、告訴人之友人丙○○、吳啟
    鴻在場，告訴人甲○○與被告見面後即出於自由意志簽發面
    額880,000 元之本票予被告作為清償債務之用，雙方尚因告
    訴人無法確保債務兌現之事而滯留該處，其間被告均可自由
    行動及打電話報警，此為證人即告訴人甲○○於本院審理中
    所不否認，並為證人己○○、丙○○分別於偵查及本院審理
    中結證無訛，則告訴人之一方有3 人，加上律師夫婦2 人，
    共計5 人，被告之一方有3 人，抑或6 人，雙方人數接近，
    又被告係以借用處所之方式進入該處，且告訴人甲○○之行
    動亦係自由，被告應無以人多勢眾之勢，利用上開事務所剝
    奪告訴人行動自由甚明，而告訴人甲○○不願離去該處所，
    或由於其本人心理作祟，或因其無法找到保證人以符合被告
    提出擔保之要求，尚難認係被告等人施用強暴脅迫所致，自
    甚明確。
  (三)再告訴人甲○○於本院審理中雖指稱：「戊○○有向我稱『
    討皮疼』、『沒被打過』，當天一直耗到晚上10、11點多，
    律師向我們稱要他要下班了，而我血壓也昇高了，但戊○○
    與丁○○就動手要拉我上他們車上，最後我就打110 電話報
    警。」等語。經查，被告、證人戊○○、丁○○於本院審理
    中堅決否認有上述犯行，而證人己○○分別於偵查及本院審
    理中結證稱：伊雖聽到被告等人有辱罵甲○○三字經髒話，
    但未聽見有何恐嚇之言語，當天被告有請甲○○更換一個場
    所繼續談債務問題，如到餐廳、咖啡廳等，但甲○○認其自
    己一人不敢隨他們去，當時伊並無見到有人強拉甲○○上車
    等語（參見偵查卷第31至32頁、本院卷第57至58頁），核與
    被告所辯：伊是稱不要耽誤律師時間，請甲○○到餐廳或咖
    啡廳吃個飯或請她回家等語相符（參見本院卷第71頁），且
    證人即告訴人甲○○於本院審理中亦結證稱：當天晚上10點
    到11點許，因律師催著要關門打烊了，他們當中有2 個人一
    直拉著伊，要伊上他們的車，當時他們車子在門外等候，所
    以伊才以手機打電話報警，被告只有出聲「走啦、走啦」，
    他們拉伊時，伊稱「不要」，並以手撥開，他們就放手了，
    之後伊才打電話報警，戊○○、丁○○要帶伊走之時間，即
    律師稱要打烊、關門之時間等語（參見本院卷第50頁、第54
    至55頁）。則依告訴人甲○○所述，被告乙○○並未向其聲
    稱「討皮疼」、「沒被打過」等話語，亦無其他證據足資佐
    證確實有人為上述內容之聲稱，自難遽為認定；而縱有被告
    之友人拉甲○○之手，亦係在律師事務所要打烊關門之際所
    為，其意無非更換處所，繼續商談債務清償事宜，於甲○○
    拒絕之後，拉手之人即放手，且讓甲○○報警，顯見該人並
    無故意妨害告訴人甲○○行動自由之故意，當甚明確。
  (四)至公訴意旨另提及「甲○○遂打電話報警，遲至同年月23日
    凌晨1 時50分許，被告乙○○到台北市政府警察局士林分局
    天母派出所製作筆錄，律師事務所方得拉下鐵門休息，而甲○○亦於同日凌晨3時 許製作完警詢筆錄方能離開，妨害甲○○行使人身行動自由之權利。」等情，按告訴人甲○○報
    警後，警方帶同甲○○前往派出所，已非被告所得控制之範
    圍，當無所謂被告妨害甲○○行動自由之可言，自甚明確。
四、按告訴人甲○○積欠被告乙○○880,000 元之債務，被告因
    無法取得告訴人確實之清償保證，而與告訴人僵持於告訴人
    所委任律師之事務所中，其間並無證據證明被告有恐嚇或妨
    害自由之行為，自難以告訴人因無法償債致不願離開該事務
    所即遽認身為債權人之被告有妨害自由等犯行。此外，查無
    其他積極證據足資證明被告乙○○有公訴人所認強制及恐嚇
    之罪嫌，而使本院不致有所懷疑，而得確信其為真實之程度
    ，揆諸前開說明，自屬犯罪不能證明，應為無罪之諭知。
據上論斷，應依刑事訴訟法第301條第1項，判決如主文。
本案經檢察官王巧玲到庭執行職務。
中    華    民    國    95    年    3     月    16    日
                  刑事第一庭審判長法  官 雷雯華
                                  法  官 張國棟
                                  法  官 賴邦元
以上正本證明與原本無異。
如不服本判決，應於判決送達後10日內，向本院提出上訴狀。
                                  書記官 陳漢朝
中    華    民    國    95    年    3     月    20    日


司法院資訊處製作；財團法人民間司法改革基金會備份。
